臺北高等行政法院判決　　　　　　　　　　　　　　九十二年度訴字第一六四九號
　　　　　　　　　　　　　　　.
　　原　　　告　甲○○
　　　　　　　　乙○○○
　　　　　　　　丙○○
　　　　　　　　丁○
　　　　　　　　戊○○
　　　　　　　　己○○
　　　　　　　　庚○○
　　　　　　　　辛○○
　　　　　　　　壬○○
　　　　　　　　癸○○
　　　　　　　　子○○
　　　　　　　　丑○○
　　　　　　　　寅○○
　　　　　　　　卯○○
　　　　　　　　辰○○
　　　　　　　　午○○
　　　　　　　　未○○
　　右　三　人
　　法定代理人　巳○○
　　原　　　告　申○○
　　右　一　人
　　法定代理人　酉○○
　　共 同 訴訟　戌○○
　　代　理　人
　　被　　　告　財政部臺北市國稅局
　　代　表　人　張盛和（局長）
　　訴訟代理人　亥○○
　　　　　　　　天○○
　　　　　　　　地○○
右當事人間因遺產稅事件，原告不服財政部中華民國九十二年二月十九日台財訴字第
０九一００六二一七九號訴願決定，提起行政訴訟。本院判決如左：
    主  文
原告之訴駁回。
訴訟費用由原告負擔。
    事  實
一、事實概要：
    緣原告之被繼承人鄭根於民國（下同）八十年一月二十五日死亡，原告依法辦理
    遺產稅申報，復因對被告核定之稅額不服，依法提起行政救濟確定後，應納遺產
    稅額為新臺幣（下同）二０、七一八、六一九元，行政救濟加計利息為七九七、
    六一０元。原告於九十一年四月二十三日申請以訴外人謝正雄所有之臺北市○○
    區○○段四小段一六號土地 (以下稱系爭土地)抵繳遺產稅，並於同年六月二十
    七日補提供被繼承人所遺之臺北市○○區○○段一小段九四號土地抵繳不足部分
    ，案經被告駁回其以系爭土地抵繳遺產稅之申請，原告不服，提起訴願，經遭決
    定駁回，遂提起行政訴訟。
二、兩造聲明：
  (一)原告聲明：
    1.訴願決定及原處分均撤銷，被告應准原告以系爭土地實物抵繳遺產稅。
    2.訴訟費用由被告負擔。
  (二)被告聲明：
    1.駁回原告之訴。
    2.訴訟費用由原告負擔。
三、兩造之陳述：
  (一)原告主張之理由：
    1.原告所繼承之遺產其中十一筆土地為被繼承人生前因繼承或購買而來，且與其
      他共有人將其登記為公同共有，歷經數十年的時間，共有人已由十一人增為三
      十三人，此些共有人散居海內外且絕大部分失聯，實在無法辦理變更共有方式
      ，以提供原告抵繳；而此十一筆土地也因無法找齊共有人，而少數人不願再負
      擔稅額的情況下，至今已三年未繳納地價稅。這十一筆土地又因遺產及贈與稅
      法第八條遺產稅未繳清前，不得分割遺產、交付遺贈或辦理移轉登記。而無法
      辦理繼承，將遭地政機關依土地法第七十三條之一移轉登記國有，但即便收為
      國有，原告之遺產稅額依舊不變，原告對這十一筆土地既要列入遺產，核課稅
      額，卻礙於法律無法辦理抵繳，又將因遺產稅無法辦理繼承，因而移轉國有的
      事實，實感萬分無奈。
    2.原告所繼承遺產中之四二、０００、０００元現金，為被繼承人生前有二筆土
      地，經政府規劃為道路且無償使用數十年後，於七十八年一月二十八日發放其
      加成徵收補償金，在領取同時即由被繼承人配偶分配予其子女，此一行為當時
      即遭被告以贈與行為核課贈與稅。故依法以都市計畫法中，公共設施保留地因
      依本法第四十九條第一項徵收取得之加成補償，免徵所得稅，因繼承或因配偶
      、直系血親間之贈與而移轉者，免徵遺產稅或贈與稅，對被告提出撤銷課徵贈
      與稅之告訴，亦獲得勝訴；怎料被繼承人於八十年一月二十五日死亡，該筆款
      項即遭被告依遺產及贈與稅法第十五條併入遺產，核課遺產稅。該筆現金在發
      放當時即遭地痞覬覦，以家人安全為由，強行勒索七百萬元得逞，且被繼承人
      過世前即重病臥床多年、其配偶亦因腎疾長年洗腎，在沒有健保的年代，二人
      之醫療費用實為一筆龐大的開銷。其餘金額早已因投資失利，虧損一空，這筆
      巨額遺產稅對原告現在而言，實無能力繳納。原告多方求援懇求下，親友訴外
      人謝正雄願伸出援手，借原告一筆土地用以抵繳，卻遭被告以不易變價為主由
      駁回。依遺產及贈與稅法施行細則第四十三條申請抵繳稅款之實物，以易於變
      價或保管，且未經設定他項權利者為限。該土地在保管上應無困難之處，被告
      不應單就不易變價即駁回抵繳；況且該土地遭被告認定不易變價之主因亦為北
      二高興建導致。該土地有其經政府所認定之價值，被告單就其有利之方式，選
      擇抵繳實物，完全枉顧人民之權利。
    3.原告確有誠意繳納此筆遺產稅，但現實狀況實無能力以現金繳納，倘若此案無
      法圓滿解決，相信只會造成兩造雙輸的結果；原告等十數個家庭即會因行政執
      行署強制執行而產生劇變。若不動產遭拍賣，將有許多家庭面臨居無定所的處
      境，而被告亦因原告之不動產均貸款購買，拍賣所得將依設定順位先行償還承
      貸銀行，剩餘可供抵繳之金額亦微乎其微。
    4.依財政部七十五年十一月十一日台財稅字第七五七０八六五號函釋，保護區土
      地可抵繳，該函雖於八十六年廢止，但是於被繼承人死亡後始廢止。
  (二)被告主張之理由：
    1.按「遺產稅或贈與稅應納稅額在三十萬元以上，納稅義務人確有困難，不能一
      次繳納現金時，得於前項規定納稅期限內，向該管稽徵機關申請，分十二期以
      內繳納；每期間隔以不超過二個月為限，並准以課徵標的物或其他易於變價或
      保管之實物一次抵繳。」為遺產及贈與稅法第三十條第二項所明定。
    2.被繼承人鄭根於八十年一月二十五日死亡，原告依法申報遺產稅，惟對核定遺
      產稅額不服，經改制前行政法院以八十五年度判字第一七四０號判決原告之訴
      駁回後確定，應納本稅分別為一五、七九九、０五六元及四、九一九、五六三
      元，行政救濟加計利息分別為二一七、二九一元及五八０、三一九元，展延後
      限繳日期為八十六年七月二十日。
    3.按「遺產及贈與稅法第三十條第二項規定，遺產稅本應以現金繳納，必須現金
      繳納確有困難時，始得以實物抵繳。是以申請以實物抵繳，是否符合上開要件
      及其實物是否適於抵繳，自應由稅捐稽徵機關予以調查核定。」司法院釋字第
      三四三號解釋有案，故稽徵機關基於確保稅捐之核課實現，對納稅義務人申請
      抵繳之實物是否符合抵繳之要件予以認定，本屬其行政裁量權限，倘申請人所
      提供之實物無從變價以供抵繳遺產稅之用，則許其抵繳，將使國家反增無意義
      之保管負擔，自與以實物抵繳遺產稅之立法意旨不合。
    4.本件原告於九十年八月二十七日申請提供被繼承人所遺之臺北市○○區○○段
      五小段九七號等十四筆土地抵繳遺產稅，並於九十一年四月二十三日申請改以
      訴外人謝正雄所有系爭土地抵繳，嗣於同年六月二十七日補提供被繼承人所遺
      之臺北市○○區○○段一小段九四號土地抵繳不足部分，案經被告於九十一年
      六月十九日會同松山地政事務所承辦人現場勘查，系爭土地鄰高速公路下方，
      非鄰近高速公路交流道，地處偏僻，聯絡道路僅有產業道路，且附近亦無建物
      ，雖原告訴稱可由研究院路三段一六一巷上山再由上而下進入，其難以一般大
      眾運輸工具到達至明，有交通不便之虞。另該土地位於保護區，據臺北市政府
      都市發展局九十一年八月一日北市都二字第０九一三一九一０二００號函檢附
      之土地使用分區管制規則，保護區土地雖可建築開發使用，惟其可允許之建蔽
      率、建築物高度及使用用途等均有所限制，自不合易於變價之要件。
　　5.依財政部七十五年十一月十一日台財稅字第七五七０八六五號函已廢止，原告
　　　之申請應依申請時之法令決定之。
    理  由
一、按「遺產稅或贈與稅應納稅額在三十萬元以上，納稅義務人確有困難，不能一次
    繳納現金時，得於前項規定納稅期限內，向該管稽徵機關申請，分十二期以內繳
    納；每期間隔以不超過二個月為限，並准以課徵標的物或其他易於變價或保管之
    實物一次抵繳。」為遺產及贈與稅法第三十條第二項所明定。依上開規定，遺產
    稅本應以現金繳納，必須現金繳納確有困難時，始得以實物抵繳。是以申請以實
    物抵繳，是否符合上開要件及其實物是否適於抵繳，自應由稅捐稽徵機關予以調
    查核定，而所謂「易於變價」，雖與「保管」同列，排除稅捐稽徵機關之認定權
    限，惟倘其實物雖非不易於保管，但無從變價以供抵繳遺產稅之用者，如許抵繳
    ，則國家反增無意義之保管負擔（司法院釋字第三四三號解釋理由參照）。據此
    ，申請以實物抵繳遺產稅，如該實物非屬遺產，應以易於變價為其要件，如非易
    於變價，即不得准於抵繳。
二、本件原告之被繼承人鄭根於八十年一月二十五日死亡，原告依法辦理遺產稅申報
    ，復因對被告核定之稅額不服，依法提起行政救濟確定後，應納遺產稅額為二０
    、七一八、六一九元，行政救濟加計利息為七九七、六一０元，原告於九十一年
    四月二十三日申請以訴外人謝正雄所有系爭土地抵繳遺產稅。經查系爭土地位於
    保護區，依台北市土地使用分區管制規則規定，雖可建築開發使用，其可允許之
    建蔽率、建築物高度及使用用途等均受有限制，且被告於九十一年六月十九日實
    地勘查系爭土地，系爭土地地鄰高速公路下方，但非鄰近高速公路交流道，地處
    偏僻，聯絡道路僅有產業道路，目前並無使用，雜草叢生，附近亦無建物，有交
    通不便，此有勘查報告表附原處分卷及照片附卷為證，是系爭土地不易變價，原
    告於言詞辯論時亦自承系爭土地不易變價。又人民對主管機關之申請應否准許，
    係以申請時之法律狀態決定之，原告主張適用之財政部七十五年十一月十一日台
    財稅字第七五七０八六五號函釋，經該部以八十六年八月七日台財稅字第八六一
    ０八一八七七號函釋，自八十六年九月一日起，非經該部重行核定，一律不再援
    引適用，而該函釋未經財政部重行核定，不再適用，原告於九十一年四月二十三
    日為申請，自不得援引該函釋。是原告主張依該函釋保護區土地可抵繳，該函雖
    於八十六年廢止，但是於被繼承人死亡後始廢止，應可適用云云，並不足採。因
    而原處分以系爭土地不符遺產及贈與稅法第三十條第二項「易於變價」之規定，
    否准原告之申請，揆諸首揭規定，並無不合。
三、從而，原處分並無違法，訴願決定予以維持，亦無不合。原告訴請撤銷，為無理
    由，應予駁回。又本件待證事實已明，兩造其餘之攻擊防禦方法，無庸一一論斷
    ，併此敘明。
四、據上論結，本件原告之訴為無理由，爰依行政訴訟法第九十八條第三項前段、第
    一百零四條、民事訴訟法第八十五條第一項前段，判決如主文。
中    華    民    國    九十三      年        七      月    十五      日
                                  臺北高等行政法院  第二庭
                                            審判長  法  官　姜素娥
      　　　　　　　　　　　　　　　　　　　　      法　官　陳國成
      　　　　　　　　　　　　　　　　　　　　      法　官　吳東都
右為正本係照原本作成。
如不服本判決，應於送達後二十日內，向本院提出上訴狀並表明上訴理由，如於本判
決宣示後送達前提起上訴者，應於判決送達後二十日內補提上訴理由書（須按他造人
數附繕本）。
中　　　華　　　民　　　國　　九十三　　年　　　七　　　月　　 十五 　　日
                                                    書記官  李金釵
